【裁判字號】    98,上易,2335
【裁判日期】    990127
【裁判案由】    詐欺
【裁判全文】
臺灣高等法院刑事判決                98年度上易字第2335號
上  訴  人  臺灣板橋地方法院檢察署檢察官
被      告  甲○○
上列上訴人因被告詐欺案件，不服臺灣板橋地方法院98年度易字
第53 6號，中華民國98年7月15日第一審判決（起訴案號：臺灣
板橋地方法院檢察署98年度偵字第1620號），提起上訴，本院判
決如下：
    主  文
原判決關於甲○○部分撤銷。
甲○○共同意圖為自己不法之所有，以詐術使人將本人之物交付
，未遂，累犯，處有期徒刑陸月，如易科罰金，以新臺幣壹仟元
折算壹日。
    事  實
一、甲○○曾於民國94年間因偽造文書等案件，經臺灣士林地方
    法院以93年度訴字第679號判決判處應執行有期徒刑六月確
    定，甫於94年5月26日易科罰金執行完畢。緣乙○○係擔任
    位於臺北縣新莊市○○路○段132號之新莊市體育會理事長，
    法務部調查局於96年間因接獲檢舉而查證新莊市體育會向新
    莊市公所申請代表補助款採購設備部分是否有浮報及偽造文
    書情事，並向新莊市公所、新莊市體育會調閱相關資料。甲○○（綽號阿祺）因故得知此一訊息及相關申請代表補助款
    明細，認為有機可乘，欲向乙○○佯稱有能力行賄相關承辦
    人員，而使檢調人員放棄查證，以此方式向乙○○詐取款項
    ，因丙○○（所涉詐欺未遂犯行，業經原審判處有期徒刑六
    月，嗣於本院審理時經撤回上訴而確定）認識新莊市體育會
    理事長乙○○，甲○○乃於96年下半年某日，與丙○○聯絡
    ，並約定在丙○○位於臺北縣新莊市○○路○段9號7樓之天
    碁實業有限公司（下稱天碁公司）辦公室內見面，並將載明
    相關申請市民代表補助款明細之紙張放入牛皮紙袋內，要求
    丙○○代為轉交予乙○○，並轉知案情與先前臺北縣議員因
    補助款而遭到檢調單位偵辦之情節類似，以使乙○○誤信確
    實有管道得知檢調單位偵辦之內容。甲○○並要求丙○○轉
    知若可以支付新臺幣（下同）八百萬元公關費，將有能力協
    助擺平司法案件。甲○○與丙○○遂共同基於意圖為自己不
    法所有之犯意聯絡，由丙○○於96年12月間某日，持上開補
    助款明細，邀同乙○○至新莊市體育會附近之鼎雲茶藝館，
    將上開補助款明細交予乙○○閱覽，並佯稱係向友人借閱，
    閱後須返還友人云云，乙○○審閱該等資料後發現內載有乙○○等三名新莊市民代表補助款申請明細，因鑑於該等資料
    甫經調查單位調閱，一般人無法取得，乃誤信丙○○之友人
    得以解決此一調查案件，遂請託丙○○轉知友人幫忙處理此
    事，以避免遭調查。丙○○於數日後即向乙○○佯稱若可支
    付八百萬元，友人即可幫忙擺平云云，惟因乙○○無力支付
    上開款項，而未允諾。丙○○乃將上開資料返還予甲○○，
    並告知乙○○無力支付款項乙事，甲○○見無法取得款項，
    乃於數日後再度要求丙○○轉知願意將公關費調降為四百萬
    元，丙○○乃接續前往新莊市體育會轉知乙○○，惟乙○○
    仍無力支付，甲○○、丙○○始未詐得款項。
二、案經檢舉人（真實姓名、年籍均詳卷）告發後由臺灣板橋地
    方法院檢察署檢察官偵查起訴。
    理  由
甲、程序方面：
    按被告以外之人於審判外之言詞或書面陳述，除法律有規定
    者外，不得作為證據，刑事訴訟法第159 條第1 項定有明文
    。又被告以外之人於審判外之陳述，雖不符同法第159 條之
    1 至第159 條之4 之規定，但經當事人於審判程序同意作為
    證據，法院審酌該言詞陳述或書面陳述作成時之情況，認為
    適當者，亦得為證據；當事人、代理人或辯護人於法院調查
    證據時，知有第159 條第1 項不得為證據之情形，而未於言
    詞辯論終結前聲明異議者，視為有前項之同意，刑事訴訟法
    第159條之5亦有明文。經查，本件判決所援引證人乙○○、
    簡憶榕及共同被告丙○○於偵查時之陳述，雖屬被告以外之
    人於審判外之陳述，而為傳聞證據，惟被告於本院準備程序
    中並未爭執，且迄至言詞辯論終結前亦未再聲明異議，本院
    審酌上開證據資料製作時之情況，尚查無違法不當及證明力
    明顯過低之瑕疵，亦認為以之作為證據應屬適當，故揆諸前
    開法律規定與說明，爰逕依刑事訴訟法第159條之5規定，認
    前揭證據資料有證據能力。
乙、實體方面：
一、被告甲○○於審判期日經合法傳喚未到庭，其於本院準備程
    序時固不諱其曾於96年間下半年某日至天碁公司辦公室，與
    丙○○見面等情，惟矢口否認有何詐欺取財未遂之犯行，辯
    稱：伊並未將補助款明細交予丙○○，伊至丙○○之公司辦
    公室，只是向丙○○要土方工程來承作，伊並未將補助款明
    細交予丙○○，也未請丙○○向乙○○轉知可協助擺平司法
    案件云云。惟查：
  (一)丙○○於前揭時、地，將上開補助款明細交予乙○○閱覽，
    經乙○○詢問可否私下運作免除司法調查後，丙○○即向乙○○佯稱若可支付八百萬元，友人即可幫忙擺平，惟因乙○○無力支付上開款項，而未允諾，丙○○復告知乙○○將公
    關費調降為四百萬元，惟乙○○仍無力支付等情，迭據證人
    即被害人乙○○於偵查及原審審理時具結證述：96年12月底
    某日，丙○○將一牛皮紙袋交給伊，稱袋內係有關新莊體育
    會之資料，閱後發現該資料臚列有問題之一、二十項體育會
    採購項目及撥款、還款內容，因該資料係新莊體育會與新莊
    市公所之往來文件，不是一般人能取得，伊遂詢問丙○○如
    何取得，丙○○僅稱係友人提供，沒有提到友人姓名，只說
    是檢調單位，伊請丙○○與對方洽談可否把該等資料抽取出
    來，不要查辦，丙○○說要去聯絡看看，後來丙○○稱資料
    不能外洩，又將資料取回，過了幾天丙○○回覆稱對方要求
    八百萬元，即可不查辦，伊稱沒有這麼多錢，又請丙○○詢
    問可否降低價錢，後來丙○○又回覆最少要四百萬元等語綦
    詳（見97年度他字第1310號偵查卷第33頁至第35頁、第85頁
    至第86頁，及原審卷第85頁至第89頁），核與證人即新莊市
    體育會幹事簡憶榕於偵查及原審審理時所證述：乙○○曾向
    伊提及丙○○持記載品名、日期、廠商、金額之補助款明細
    予乙○○閱覽，丙○○並表示可以八百萬擺平此事乙節相符
    （見97年度他字第1310號偵查卷第84頁，及原審卷第90頁正
    、反面），足認被害人乙○○於閱覽前揭丙○○提供之補助
    款明細等資料後，誤信提供上開資料之人當有能力停止對該
    案之調查，而願以私下給付相當金錢疏通之方式善了，丙○○並一再利用被害人乙○○恐遭調查訴追之心理，佯裝居中
    斡旋角色，傳達可以金錢解決問題之不實訊息，並使乙○○
    誤信為真，丙○○顯已著手於詐欺行為。
  (二)次查，證人即共同被告丙○○於偵查時具結證稱：伊之前認
    識一個綽號「阿祺」的人，很久沒有聯聯絡，96年10、11月
    有一天他突然打電話給伊，應該是打伊0000000000或000000
    0000的門號，他使用的電話是0000000000，電話中他說有事
    要跟伊說，伊請他至伊位於新莊市○○路○ 段9號7樓天碁公
    司的辦公室，他來了以後，問伊跟陳坎（指乙○○）熟不熟
    ，伊說他是伊以前的老闆，伊問他到底什麼事情這麼神秘，
    他拿出一個牛皮紙袋，說裡面有兩張紙，要伊拿去給陳坎，
    看了就知道，他就說大概像臺北縣議員配合款的事情，伊就
    說那就很嚴重了，他笑笑的說如果有八百萬就可以幫忙，伊
    當時有說伊的老闆現在狀況不好，不可能有那麼多錢，因為
    伊老闆新莊市體育會跟伊的辦公室很近，所以伊就要拿過去
    體育會給陳坎看，當時阿祺有交代這份資料不可以留在陳坎
    那邊，看完以後要還給他。伊過去體育會後，就請陳坎到旁
    邊鼎雲茶藝館，到了茶藝館以後，伊說有個朋友要伊轉交這
    個牛皮紙袋給他看，看了以後就知道是什麼事，陳坎有打開
    來看，當時他說這件事情只有小蓉一個人知道，伊朋友怎麼
    會知道，伊說伊朋友表示只要八百萬就可以幫忙處理，陳坎
    說他沒有這麼多錢，希望直接跟伊的朋友認識，後來伊等就
    離開茶藝館，伊把牛皮紙袋拿走並且電話聯絡阿祺到伊辦公
    室，伊跟他說陳坎表示沒有這麼多錢。又隔了一段時間，阿
    祺又打電話給伊，伊等一樣在伊辦公室見面，阿祺說如果沒
    有八百萬，四百萬也可以幫忙處理，伊又去體育會找陳坎，
    並且把這件事情轉告他，伊跟他說的時候只有伊等兩人，陳
    坎還是說沒有這麼多錢，要等開庭以後再說，後來伊就把陳
    坎的話轉告給阿祺，這件事情就不了了之等語（見97年度他
    字第1310號偵查卷第63頁至第64頁），丙○○於偵查時雖未
    能提出其所稱「阿祺」者之確實姓名年籍資料，惟其於偵查
    時另提出其上載有「菘富工程有限公司執行長陳鑫（阿祺)
    」及聯絡電話號碼「0000000000」、「00-0000-0000」之名
    片供查證，經承辦檢察官依照該名片上之電話查詢申登人資
    料後，市內電話之申登人係菘富工程有限公司，行動電話之
    申登人係陳曉慧（即被告之外甥女），此有名片、台灣大哥
    大資料查詢表及中華電信資料查詢表在卷可憑（見97年度他
    字第1310號偵查卷第54頁至第55頁、第98頁），而門號0000
    000000之使用者係被告甲○○之事實，經被告於偵查時供明
    在卷（見97年度他字第1310號偵查卷第96頁），參諸丙○○
    所提上開名片確係被告所使用並曾給予丙○○，被告亦曾於
    96年間下半年至天碁公司辦公室與丙○○見面等情，復據被
    告於偵查及本院審理時坦認不諱（見97年度他字第1310號偵
    查卷第96頁，及本院卷第44頁背面），足認丙○○所指證被
    告至其公司辦公室交付補助款明細，並請丙○○向乙○○轉
    知可以八百萬元之代價協助擺平官司乙節，並非全然無稽。
    況被告與丙○○並無怨隙，亦據被告於偵查時供明在卷（見
    98年度偵字第1620號偵查卷第9頁），丙○○豈有甘冒偽證
    罪而攀誣構陷甲○○之理？倘認丙○○存心誣陷被告甲○○
    ，其儘可於偵查時向檢察官直接表明被告甲○○之姓名，惟
    本案反由承辦檢察官經相關查證作為後始輾轉確定丙○○所
    指「阿祺」之人係被告，凡此均足徵證人丙○○所指證被告
    前往天碁公司辦公室，並將載明相關申請市民代表補助款明
    細之紙張放入牛皮紙袋內，要求丙○○代為轉交予乙○○，
    嗣並要求丙○○轉知乙○○可以八百萬元、四百萬元等代價
    協助擺平官司乙節，應屬非虛，被告顯有與丙○○共同向乙○○詐欺之犯意聯絡，並推由丙○○向乙○○為上開詐欺行
    為。被告所辯其未將補助款明細交予丙○○，亦未請丙○○
    向乙○○轉知可協助擺平司法案件云云，尚難採信。
  (三)綜上，被告前揭所辯，顯係圖卸刑責之詞，不足採信。本案
    事證明確，被告犯行洵堪認定，應予依法論處。
二、核被告甲○○所為，係犯刑法第339條第3項、第1項之詐欺
    取財未遂罪。公訴意旨雖謂丙○○係幫助被告犯詐欺未遂犯
    行，惟按現行刑法關於正犯、從犯之區別，係以其主觀之犯
    意及客觀之犯行為標準，凡以自己犯罪之意思而參與犯罪，
    無論其所參與者是否係犯罪構成要件之行為，皆為正犯，其
    以幫助他人犯罪之意思而參與犯罪，其所參與者，苟係犯罪
    構成要件之行為，亦為正犯，必以幫助他人犯罪之意思而參
    與犯罪，其所參與者又為犯罪構成要件以外之行為，始為從
    犯。丙○○既持上開補助款明細向乙○○佯稱可以八百萬元
    、四百萬元等代價協助擺平官司，則丙○○即已向被害人施
    行詐術行為，其客觀上業已實行詐欺取財罪之構成要件行為
    ，揆諸上開說明，丙○○所為前揭行為係屬正犯，公訴意旨
    認丙○○係幫助被告犯詐欺取財未遂罪，顯有誤會。被告與
    丙○○就上開詐欺取財未遂行為，有犯意聯絡及行為分擔，
    為共同正犯。復查，被告有如事實欄所載之前科，此有本院
    被告前案紀錄表1份可按，其於有期徒刑執行完畢後5年之內
    再犯本件有期徒刑以上之罪，為累犯，應依刑法第47條第1
    項之規定加重其刑。又被告已著手犯罪行為之實行，惟未生
    詐得財物之結果，為未遂犯，爰依刑法第25條第2項規定減
    輕其刑，並先加後減之。
三、本件被告甲○○構成犯罪，已如前述，原審為無罪之諭知，
    尚有未洽，公訴人上訴意旨就此指摘，為有理由，自應由本
    院就原判決關於被告甲○○部分予以撤銷改判。爰審酌被告
    利用被害人逃避司法調查之心態，施以詐術，破壞司法信譽
    ，且其犯後飾詞卸責，並無悔意，兼衡其素行、犯罪之動機
    、目的、手段、實際未詐得財物等一切情狀，量處如主文所
    示之刑，並諭知易科罰金之折算標準，以資懲儆。
四、被告甲○○經合法傳喚無正當理由不到庭，本院不待其陳述
    ，逕行判決。
據上論斷，應依刑事訴訟法第369條第1項前段、第364條、第371
條、第299條第1項前段，刑法第28條、第339條第3項、第1 項、
第47條第1項、第25條第2項、第41條第1項前段，刑法施行法第1
條之1，判決如主文。
本案經檢察官王壬貴到庭執行職務。
中    華    民    國    99    年    1     月    27    日
                  刑事第二十三庭審判長法  官  許宗和
                                      法  官  沈君玲
                                      法  官  林海祥
以上正本證明與原本無異。
不得上訴。
                                      書記官  林淑貞
中    華    民    國    99    年    1     月    27    日
附錄：本案論罪科刑法條全文
中華民國刑法第339條
（普通詐欺罪）
意圖為自己或第三人不法之所有，以詐術使人將本人或第三人之
物交付者，處 5 年以下有期徒刑、拘役或科或併科 1 千元以下
罰金。
以前項方法得財產上不法之利益或使第三人得之者，亦同。
前二項之未遂犯罰之。


司法院資訊處製作；財團法人民間司法改革基金會備份。
